臺灣高等法院刑事判決　　　　　　　　 94年度上訴字第761號
上　訴　人　臺灣臺北地方法院檢察署檢察官
被　　　告　甲○○
上列上訴人因被告偽造文書案件，不服臺灣臺北地方法院92年度
訴字第2054號，中華民國94年2月22日第一審判決（起訴案號：
臺灣臺北地方法院檢察署92年度偵字第1463號），提起上訴，本
院判決如下：
    主  文
原判決撤銷。
甲○○偽造公文書，足以生損害於公眾及他人，處有期徒刑壹年
肆月。
    事  實
一、甲○○於民國90年 8月間，受莆田企業有限公司（下簡稱莆
    田公司）之委託，向臺北市政府申請變更臺北市○○○路 ○
    段317號為餐飲業營利事業登記，其並非有權製作如附件1公
    文書之人，竟於90年12月上旬，在台北市大安區○○○路 ○
    段308巷39弄19號1樓住處，將他案職章、署押、檔案及保存
    年限部分，以剪貼之方式，以劉高政名義為承辦人、劉亭山
    、呂品為審稿人，偽造如附件 1之臺北市政府工務局建築管
    理處內部簽核文件公文書，再於同年12月19日傳真予不知情
    之乙○○，表示已經核准，足以生損害於臺北市政府工務局
    建築管理處及該簽呈名義上之製作人劉高政、審稿人劉亭山
    、呂品。嗣因乙○○持前開偽造之公文書交予不知情之莆田
    公司股東陳泰欣及會計師等人彙整送件至臺北市政府工務局
    建築管理處，經臺北市政府工務局建築管理處發現該公文書
    係偽造，予以舉發，始悉上情。
二、案經臺灣臺北地方法院檢察署簽分偵查後起訴。
    理  由
一、訊據上訴人即被告甲○○坦認如附件 1之公文書為其於90年
    12月上旬某日，在台北市大安區○○○路○段308巷39弄19號
    1 樓住處所製作，但否認有何偽造公文書之行為。辯稱：該
    案市政府業於90年11月19日核准可以申請變更為飲食業使用
    ，我因證人乙○○之催促，乃前往臺北市政府工務局建築管
    理處查詢案件進行狀況，承辦人員調卷後告知進行情況後，
    因不得影印，乃依據卷內90年11月19日便簽之主要內容，製
    作如附件 1之公文書，再於90年12月19日傳真給證人乙○○
    ，告知內簽已准所請，但交待不能轉給別人；因我只是將便
    簽之結論自己製作，再傳真給證人乙○○，因此所製作之便
    簽，僅具偽造之形式，實質上不足以生損害云云。
二、經查：
（一）、前開臺北市政府餐飲業營利事業登記申請變更事項之承
        辦人，並非證人劉高政，此經證人即臺北市政府政風處
        人員徐旻鈺於偵查時證述屬實（見91年度偵字第8537號
        卷第16頁以下），並有臺北市政府工務局91年3月7日北
        市工建政字第09160087800號函可參（見91 年度他字第
        1463號卷第1、2頁），而被告所製作之文書內容，亦與
        臺北市政府工務局建築管理處90年11月19日之便簽內容
        不符（如附件 2所示），有該便簽附於臺北市政府工務
        局建築管理處64港第21號變更使用執照卷可證。被告亦
        坦承上情，因製作名義人審稿人及內容俱不相同，自屬
        偽造文書。
（二）、刑法上之偽造文書罪，祇須所偽造之文書，有損害公眾
        或他人之虞為已足，不以實際發生損害為要件（最高法
        院43年台上字第 387號判例參看）。被告既假冒承辦人
        名義，製作內容不實之公文簽呈，自會對承辦人、審稿
        人及公務機關之公信力發生影響，當足以生損害於公眾
        及他人。綜上，被告偽造公文書之犯行，足以認定。所
        辯為卸責之詞，不足採信。
三、按行使偽造文書，指以偽造文書充真文書之用，已得偽造文
    書之利益時，即行使偽造文書既遂，如僅在證明之時，尚屬
    行使未遂，因法律不處罰行使偽造文書未遂罪，偽造者僅負
    偽造文書罪責。本件被告於90年12月19日傳真所偽造公文予
    不知情之乙○○，用資表示向臺北市政府申請變更營利事業
    登記已經核准，衡其真意，僅在證明而已，尚無行使該公文
    書之犯意，雖事後乙○○再將前開偽造之公文書交予不知情
    莆田公司股東陳泰欣及會計師等人，經其等整理後送件至臺
    北市政府工務局建築管理處，然尚無積極之事證足資證明被
    告知情或為其所預知，被告不應負偽造公文書罪。核被告所
    為，係犯刑法第211 條偽造公文書罪。原審認被告係犯刑法
    第216條、第211條行使偽造公文書罪，尚非允洽。被告上訴
    否認犯罪，為無理由。林黛利檢察官上訴意旨指被告偽造之
    公文書，應依刑法第38條第1項第2款規定宣告收收，原審竟
    未宣告沒收，亦未說明不予沒收之理由，其判決不適用法則
    法令云云。按偽造公文書，與偽造之公私印章、印文有別，
    不採義務沒收主義，而刑法第38條第1項第2款，法律規定為
    「得沒收」，非「應沒收」另起訴書就本件所偽造之公文書
    ，對之未置一詞，是則，原審未予宣告沒收，亦無加以說明
    ，依法洵無不合。檢察官不詳閱起訴書內容，復未就法院職
    權沒收事項指為當然沒收，法律見解有誤，其上訴亦無理由
    。因原判決有上述可議之處，自應由本院予以撤銷改判。爰
    審酌被告曾有二次偽造文書前科，有本院被告全國前案紀錄
    表在卷可稽，雖不構成累犯，但素行不佳，屢涉偽造文書罪
    責，及其犯罪後之態度、動機、目的、所生危害等一切情狀
    ，量處有期徒刑1年4月。檢察官認被告係犯行使偽造公文書
    ，已有未洽前已詳述，因檢察官認所犯偽造之低度行為，為
    行使之高度行為所吸收，為事實上一罪，爰就行使部分為不
    另為無罪之諭知。
據上論斷，應依刑事訴訟法第369條第1項前段、第364條、第299
條第1項前段、刑法第211條，判決如主文。
本案經檢察官柯麗鈴到庭執行職務。
中　　華　　民　　國　　94　　年　　6 　　月　　15　　日
　　　　　　　　　刑事第十六庭　審判長法　官　曾　德　水
　　　　　　　　　　　　　　　　　　  法　官  杜　惠　錦
　　　　　　　　　　　　　　　　　　  法　官  江　國　華
以上正本證明與原本無異。
如不服本判決，應於收受送達後十日內向本院提出上訴書狀，其
未敘述上訴之理由者並得於提起上訴後十日內向本院補提理由書
（均須按他造當事人之人數附繕本）。
                                      書記官 陳  秋  萍
中　　華　　民　　國　　94　　年　　6 　　月　　21　　日
附錄：本案論罪科刑法條全文
中華民國刑法第211條(偽造變造公文書罪)
偽造、變造公文書，足以生損害於公眾或他人者，處一年以上七
年以下有期徒刑。
